臺灣高等法院民事判決　　　　　　 96年度保險上更(一)字第2號
上　訴　人　新光人壽保險股份有限公司
法定代理人　甲○○
訴訟代理人　乙○○
　　　　　　黃訓章律師
被上訴人　　丁○○
訴訟代理人　張智剛律師
複代理人　　劉玉津律師
上列當事人間確認保險契約存在事件，上訴人對於中華民國94年
6月7日台灣士林地方法院93年度保險字第15號第一審判決提起上
訴，經最高法院第一次發回更審，本院於96年6 月27日言詞辯論
終結，判決如下：
    主  文
上訴駁回。
第二審及發回前第三審訴訟費用由上訴人負擔。
    事實及理由
一、被上訴人起訴主張：被上訴人於民國（下同）89年 3月18日
    及同年4月26日以其夫蔡良平為被保險人，向上訴人投保保
    險金額分別為新台幣（下同）100萬元、500萬元之「新光長
    樂終身壽險」，經上訴人同意核保後，於同年3月20日、5月
    2日成立保單號碼分別為5BY72019、5BY76376之保險契約（
    下稱系爭保險契約）。詎被上訴人於91年12月30日因被保險
    人蔡良平罹患運動神經元疾病，向上訴人提出殘廢保險金理
    賠之申請，上訴人竟於92年5 月14日以被上訴人逾期提出理
    賠申請，應負損害賠償責任為由，發函主張以該損害賠償金
    額與系爭保險理賠金額相抵銷，而拒絕支付保險金，上訴人
    顯已否定兩造間之保險契約關係存在，而影響被上訴人之權
    益等情。爰求為確認被上訴人與上訴人系爭保險契約關係存
    在。（原審為被上訴人勝訴判決，上訴人聲明不服）並答辯
    聲明：上訴駁回。
二、上訴人則以：被上訴人於投保時，明知蔡良平於89年3月9日
    即經財團法人新光吳火獅紀念醫院（下稱新光醫院）診斷患
    有運動神經元疾病，竟未誠實告知，並對於健康狀況之書面
    詢問為虛偽不實之陳述，影響上訴人對於危險之評估而同意
    承保。嗣被上訴人為規避上訴人得依保險法第64條規定解除
    系爭保險契約，明知蔡良平早於89年10月間已達系爭保險契
    約第8 條所定殘廢之程度，故意遲至91年12月30日始提出理
    賠申請，致上訴人無法解除系爭保險契約，顯然違反誠信原
    則，而有權利失效原則之適用，因此上訴人之保險金請求權
    應已失效，則系爭保險契約自始無效。縱認系爭保險契約尚
    非無效，然類推民法第101 條之法理，應認上訴人得解除系
    爭保險契約，況上訴人已於92年5 月14日發存證信函給被上
    訴人，表示拒絕理賠並請被上訴人領回歷年所繳保險費，即
    可認有解除契約之意思表示，故系爭保險契約關係亦已因上
    訴人解除契約而不存在。再上訴人亦未依系爭保險契約第10
    條約定，於保險事故發生10日內通知被上訴人，致被上訴人
    無法解除系爭保險契約，依保險法第63條規定，上訴人就被
    上訴人所受600 萬元保險金之損害，應負賠償責任，上訴人
    業於92年5 月14以存證信函表示該損害賠償請求權與系爭保
    險金理賠請求權相抵銷，是被上訴人之保險金請求權即因抵
    銷而消滅等語，資為抗辯。並上訴聲明：(一)原判決廢棄(二)被
    上訴人在第一審之訴駁回。
三、被上訴人主張：被上訴人於89年3月18日及同年4月26日以其
    夫蔡良平為被保險人，向上訴人投保保險金額分別為100 萬
    元、500 萬元之「新光長樂終身壽險」，經上訴人同意核保
    後，於同年3月20日、5月2 日成立系爭保險契約，被上訴人
    於91年12月30日因被保險人蔡良平罹患運動神經元疾病，向
    上訴人申請殘廢保險金理賠，然為上訴人所拒絕之事實，業
    據提出系爭保險契約為證，且為上訴人所不爭執，堪信為真
    正。被上訴人又主張：上訴人於92年5 月14日以被上訴人逾
    期提出理賠申請，應負損害賠償責任為由，發函主張以該損
    害賠償金額與系爭保險理賠金額相抵銷，而拒絕支付保險金
    ，上訴人顯已否定兩造間之保險契約關係存在，而影響被上
    訴人之權益，求為確認被上訴人與上訴人系爭保險契約關係
    存在等語，則為上訴人所否認，並以上述情詞置辯。是以本
    件兩造爭執要點即在於：被上訴人是否有違反誠實告知義務
    ？被上訴人是否故意於保險事故發生二年後始提出理賠申請
    之情事？上開情事是否違反誠信原則，而使系爭保險契約因
    而無效？上訴人以被上訴人未於知悉保險事故發生後10日內
    通知上訴人，致上訴人受有60 0萬元之損害為由，主張依保
    險法第63條之規定，被上訴人應負損害賠償責任，並以該損
    害賠償請求權與被上訴人之保險金請求權相抵銷，有無理由
    ？茲析述如下。
四、被上訴人是否有違反誠實告知義務？
  (一)上訴人抗辯被上訴人為其夫蔡良平投保系爭保險時，明知蔡
    良平業經新光醫院診斷患有運動神經元疾病，竟對於上訴人
    公司關於健康狀況之書面詢問，為虛偽不實之陳述，且明知
    被保險人蔡良平早於89年10月間已達得申請殘廢理賠之程度
    ，卻故意遲至91年12月30日始提出申請等情，業據其提出要
    保書影本2件（見原審卷第33至36頁）、身心殘障手冊影本1
    件（見原審卷第146頁）、保險金給付申請書影本1件（見原
    審卷第155 頁）為證，並經本院調取財團法人新光吳火獅紀
    念醫院、行政院國軍退除役官兵輔導委員會台北榮民總醫院
    關於被保險人蔡良平之病歷資料查閱屬實（見原審卷第101
    至118頁），固非無據。
  (二)惟查蔡良平於89年3月6日至新光醫院神經科門診初診，主訴
    「四肢無力約40天」，當日檢查發現確有無力現象，於89年
    3月9日接受神經傳導及肌電圖檢查，發現是運動神經元病變
    或運動神經病變，醫師於89年3 月13日門診告知蔡良平及家
    屬「疑」運動神經元疾病或運動神經疾病，於當日安排進一
    步的抽血檢查，又於89年3 月20日安排頸椎磁振造影檢查，
    以排除脊椎病變，於此期間並未使用積極藥物治療或物理治
    療，此有新光醫院函可稽（見本院卷第44頁），顯見至89年
    3 月20日時，新光醫院經神經傳導、肌電圖、抽血檢查均未
    能確定蔡良平之病因，尚須再作頸椎磁振造影檢查，以排除
    脊椎病變，足見即使檢查之新光醫院亦不確定蔡良平當時是
    否確有疾病，顯尚無從認定蔡良平於當時已經明確知悉罹患
    運動神經元疾病。
  (三)次查蔡良平於89年3月22日至台北榮民總醫院神經外科門診
    ，當日頸椎X光檢查，顯示頸椎退化性變化，3月24日頸椎之
    磁振造影檢查，顯示頸椎第三節至第五節後縱韌帶鈣化，並
    對硬膜造成輕微壓迫，4月11日之肌電圖檢查，顯示運動神
    經元疾病，89年5月23日至神經內科門診，經神經學檢查及
    肌電圖檢查，證實為運動神經元萎縮症（俗稱漸凍人），並
    於7月20日開始使用特殊藥物治療，此有台北榮民總醫院函
    可稽（見原審卷第112頁），堪認蔡良平應係於89年5月23
    日始明確知悉罹患何種運動神經元疾病。
  (四)證人即本件保險業務員上訴人公司區主任丙○○於本院到庭
    證稱：「因為蔡良平全家都是新光公司的客戶，所以有好的
    保單我都會推薦，這兩份保單也是我推薦給蔡先生，保單上
    的日期我到蔡良平家，他們夫妻都在家，我跟他們說有這個
    保單，他們同意投保後，我填寫保單項目後由他們簽名，89
    年3月18日當時蔡良平看起來跟往常一樣，看不出來有何異
    樣，第二份保單，89年4月26日當天我也去蔡良平先生家，
    當時蔡良平看起來也是與往常一樣沒有異樣，蔡良平是有跟
    我說他的手稍許的無力，我跟他說這個保險額度需要體檢，
    所以蔡良平去新光醫院體檢，後來新光公司也順利核保。」
    、「當時蔡良平外觀四肢看起來是沒有異常。」等語（見本
    院卷第74頁反面、75頁），足證被上訴人投保時，行動舉止
    並無異樣，且因尚未明確知悉罹患何種運動神經元疾病，亦
    未接受任何積極藥物治療或物理治療，故其告知證人丙○○
    手稍許無力，難認有違反誠實告知義務之情事。再參以蔡良
    平於投保時有經過上訴人指定之新光醫院體檢，此為上訴人
    所不否認，而依據上訴人提出89年3月20日之體檢病歷表所
    示，當時已經載明「雙手無力，雙手麻」之症狀，但在有關
    四肢、運動功能及感覺功能、深部肌腱功反射等均勾選正常
    （見原審卷70、71頁），上訴人亦自承其核保人員認為雖然
    主訴為雙手無力、雙手麻，但未見其他疾病或異常檢查值，
    故予承保等語（見原審卷第142頁），益加可證被上訴人並
    無違反保險法第64條誠實告知之義務。
五、被上訴人是否故意於保險事故發生二年後始提出理賠申請之
    情事？上開情事是否違反誠信原則，而使系爭保險契約因而
    無效？
  (一)按保險法第64條規定：「訂立契約時，要保人對於保險人之
    書面詢問，應據實說明。要保人故意隱匿，或因過失遺漏，
    或為不實之說明，足以變更或減少保險人對於危險之估計者
    ，保險人得解除契約；其危險發生後亦同。但要保人證明危
    險之發生未基於其說明或未說明之事實時，不在此限。前項
    解除契約權，自保險人知有解除之原因後，經過一個月不行
    使而消滅；或契約訂立後經過二年，即有可以解除之原因，
    亦不得解除契約。」又「保險法第六十四條之規定，乃保險
    契約中關於因詐欺而為意思表示之特別規定，應排除民法第
    九十二條規定之適用。」最高法院著有86台上字第2113號判
    例可稽。本於相同法理，保險人亦不得以要保人未據實告知
    有違誠信原則為由，援引民法有關誠信原則之規定而為抗辯
    。
  (二)次查被保險人蔡良平於89年10月間即達得申請殘廢理賠之程
    度，被上訴人卻遲至91年12月30日始申請理賠部分，以其行
    使權利之時間及方式而言，雖有規避上訴人於二年除斥期間
    內解除系爭保險契約之嫌，惟查被保險人蔡良平於訂立本件
    保險契約時，係被動受邀投保，且通過新光醫院體檢，並無
    違反保險法第64條誠實告知之義務，有如前述，則上訴人並
    不能執此解除系爭保險契約，被上訴人自無所謂規避可言。
    且退步言之，縱認被上訴人行使該項權利確有違反誠信原則
    之情形，依民法第148條之規定，亦僅其行使該項保險金給
    付請求權時應受限制或禁止而已，非謂系爭保險契約即因而
    無效，是上訴人以被上訴人前開行為違反誠信原則，辯稱系
    爭保險契約應屬無效云云，尚乏依據，無從採信。
六、上訴人以被上訴人未於知悉保險事故發生後10日內通知上訴
    人，致上訴人受有600萬元之損害為由，主張依保險法第 63
    條之規定，被上訴人應負損害賠償責任，並以該損害賠償請
    求權與原告之保險金請求權相抵銷，有無理由？
  (一)按「要保人、被保險人或受益人，遇有保險人應負保險責任
    之事故發生，除本法另有規定，或契約另有訂定外，應於知
    悉後五日內通知保險人；要保人或被保險人不於上開規定之
    限期內為通知者，對於保險人因此所受之損失，應負賠償責
    任。」保險法第58條、第63條定有明文。又保險法第58條之
    立法目的，在於使保險人能即時為必要之措失，以防止損失
    之擴大，保全標的之殘餘部分，以減輕其損失，並調查事實
    、蒐集證據，以及時行使代位權，保障其法律上之利益，是
    保險法第63條關於違反前開規定所應負之損害賠償責任範圍
    ，自應以要保人或被保險人遲誤通知，致保險人損害擴大或
    無法行使代位權所生之損害為限，始符立法之目的及精神。
  (二)查系爭保險契約為人壽保險，其性質為定額保險，此為兩造
    不爭之事實，而前述「損害擴大」及「代位權」之問題，均
    僅在財產保險或具有損害保險性質之人身保險始有之，至屬
    於定額保險之人壽保險，則無損害擴大之可能或行使代位權
    之餘地，是縱認被上訴人於知悉保險事故發生後，未依保險
    契約之約定，於10日內通知上訴人，因本件為人壽保險，上
    訴人亦無可能因此受有損害擴大或無法行使代位權之損失，
    參照前揭說明，其主張被上訴人應賠償其600 萬元之損害云
    云，自不足採。
  (三)又被上訴人將前開保險事故通知上訴人時，距系爭保險契約
    訂立之日雖超過二年以上，故上訴人已不能行使保險法第64
    條之解除權，惟誠如前述，保險法第58條之規定，乃為使保
    險人於保險事故發生後，得儘速為相關措施以避免損害擴大
    而設，並非藉此提醒或促使保險人行使保險法第64條之解除
    權；且以保險人所具備之專業知識、經驗及經濟優勢，縱其
    係受不實告知而簽訂保險契約，亦有能力在簽約後之2 年內
    ，為適當之調查，以究明要保人是否有告知不實之情形，此
    亦為保險法第64條第2項限制保險人於訂約超過2年後，即不
    得行使解除權之原因之一，自不宜於2 年之除斥期間屆滿後
    ，再以要保人未於約定期間內將保險事故通知保險人為由，
    令其賠償保險人無法解約所受之損害。是上訴人以保險法第
    63條之規定，主張其對被上訴人有600 萬元之損害賠償請求
    權存在，並以該請求權與被上訴人之保險金請求權相抵銷，
    即無足採，其辯稱系爭保險契約已因抵銷而不存在云云，亦
    屬無據，不能採信。
七、綜上所述，上訴人辯稱被上訴人有違反保險法第64條誠實告
    知義務之情形，上訴人得解除契約。且系爭保險契約因被上
    訴人違反誠信原則為無效，且縱非無效，亦因其行使抵銷權
    而歸於消滅云云，均不足採。從而被上訴人本於系爭保險契
    約，訴請確認兩造間保單號碼5BY72019、5BY76376之保險契
    約關係存在，為有理由，應予准許。是則原審判命確認系爭
    保險契約關係存在，於法並無違誤。上訴意旨指摘原判決不
    當，求予廢棄改判，為無理由，應予駁回。
八、本件事證已臻明確，兩造其餘之攻擊防禦方法及所提之證據
    ，經審酌後認均無礙判決之結果，爰不予一一論述。
九、據上論結，本件上訴為無理由，爰判決如主文。
中　　華　　民　　國　　96　　年　　7 　　月　　11　　日
　　  　　　　　　　民事第十二庭
                        審判長法　官　張宗權
　　　　　　　　　　　        法　官　王麗莉
　　　　　　　　　　　        法　官　蕭艿菁
正本係照原本作成。
如不服本判決，應於收受送達後20日內向本院提出上訴書狀，其
未表明上訴理由者，應於提出上訴後20日內向本院補提理由書狀
（均須按他造當事人之人數附繕本）上訴時應提出委任律師或具
有律師資格之人之委任狀；委任有律師資格者，另應附具律師資
格證書及釋明委任人與受任人有民事訴訟法第466條之1第1項但
書或第2項（詳附註）所定關係之釋明文書影本。
中　　華　　民　　國　　96　　年　　7 　　月　　11　　日
　　　　　　　　　　　　　　　書記官　王秀雲
附註：
民事訴訟法第466條之1（第1項、第2項）：
對於第二審判決上訴，上訴人應委任律師為訴訟代理人。但上訴
人或其他法定代理人具有律師資格者，不在此限。
上訴人之配偶、三親等內之血親、二親等內之姻親，或上訴人為
法人、中央或地方機關時，其所屬專任人員具有律師資格並經法
院認為適當者，亦得為第三審訴訟代理人。
